高雄高等行政法院判決
　　　　　　　　　　　　 　 96年度訴字第155號
　　　　　　　　　　　　　　民.
原　　　告　甲○○
被　　　告　國立高雄師範大學
代　表　人　乙○○　○○
訴訟代理人　丁○○
　　　　　　洪條根　律師
上列當事人間因退學事件，原告不服教育部中華民國95年12月27
日台訴字第0950171885A號訴願決定，提起行政訴訟。本院判決
如下：
　　主  文
訴願決定及原處分均撤銷。
訴訟費用由被告負擔。
　　事  實
壹、事實概要：
    原告原係被告物理系碩士班學生，其以同等學力資格報考入
    學，依據該校碩士班招生考試入學簡章規定，應補修大學部
    基礎學科「電子學」或「電子電路」3學分。原告曾於93學
    年度第1學期修習電子電路（成績16分）、93學年度第2學期
    修習電子學（一）（成績30分）、94學年度第1學期修習電
    子學（一）（成績30分），三次修習成績均未獲通過。且因
    學業成績總平均未達80分（計算至93學年度第1學期，平均
    77.23分），需通過學位考試之筆試，始能畢業；然原告於
    93學年度第2學期提出考試申請，卻未通過，且未再申請重
    考。原告自91學年度第1學期入學，至94學年度第1學期止，
    業已修業4年，仍未修足應修學分，且碩士論文並未完成，
    經被告依行為時被告學則第80條第1款（嗣後修正之被告學
    則已改列為第69條第1款）規定，於民國（下同）95年8月11
    日以高師大教字第0950006662號公告原告已逾碩士修業年限
    ，予以退學處分。原告不服，向被告提出申訴，案經被告於
    95年10月3日以高師大學課字第0950008387號評議決定書決
    定，因逾越申訴期限不予受理。原告仍不甘服，提起訴願，
    亦遭決定駁回，遂提起本件行政訴訟。
貳、兩造聲明：
一、原告未於言詞辯論期日到場，據其所具書狀聲明求為判決：
    訴願決定及原處分均撤銷。
二、被告聲明求為判決：原告之訴駁回。
參、兩造之爭點：
甲、原告主張之理由：原告未於言詞辯論期日到場，據其所具書
    狀及準備程序到場陳述如下：
一、原告於91學年入高雄師範大學物理碩士班，按慣例必須安排
    新生座談並告知畢業規定，但當年物理系省略此步驟而不作
    為。入學通知由研教組所寄發，在眾多資料之中雖有一張修
    業流程圖，然此圖過於簡略，並無標示任何法規，且僅標題
    國立高雄師範大學，而無「物理系」之字樣。入學之初，物
    理系通知每位學生單獨至該系領取資料袋，袋內裝有許多紙
    張，或許還有學力證書之正本（但不能肯定），其中也有一
    張修業流程圖，其款式原告已全然記不得，可是印象中似乎
    沒有物理系之字樣（原告於學校申訴評議會向物理系主任何
    明宗老師問及流程圖是否已遭修改，何明宗老師卻回答：「
    這個你不要管。」）。
二、目前各大學之中，沒有任何一所大學的物理碩士班有資格考
    試或學位考筆試（僅物理博士班須於前兩年通過資格考試，
    且幾乎皆將量子力學一科列為必考，而另一科大多為選考）
    。由於原告認為目前各大學物理碩士班皆無學位考筆試或資
    格考試而曾向物理系助教黃榮位詢問，黃榮位答以：「物理
    系沒有辦過筆試，你不用擔心。」原告回答：「真的嗎？難
    怪系上的網頁上沒有寫。」黃榮位笑一笑未再接話（原告誤
    解為物理系不考筆試）。高雄師範大學物理碩士班從未有過
    導師時間，已讓此制度形同虛設。原告的碩士班同學施富吉
    以優異成績畢業於高雄師範大學物理系（原告曾見過他在高
    師大第一名的獎狀）。施富吉在碩士班的表現優異，然不知
    何故卻於碩一下學期的期中自動離開被告物理碩士班，隔年
    重新甄試考上清華大學物理碩士班。後來，原告在物理系巧
    遇某位老師，那位老師告訴原告說：「他（指施富吉）如果
    去考某校，一定會被當掉，他以後別想走學術路線，物理的
    圈子很小，除非他到國外拿學位。」原告於碩二時選修物理
    碩士班所開設之統計力學研究，但該門課竟是一門假課。不
    但上下學期更換不同老師，而且相同的是老師整學期完全未
    露臉。上學期由一位同學私底下告知原告，這門課不必上課
    ，只要期末交一篇報告放在老師的信箱即可。報告題目自訂
    定，不必和統計力學有關，字數不限。上學期原告此科成績
    為83分。由於上學期收此篇報告的老師與開課老師為同一人
    。但下學期近期末時，突然有同學來告知此篇報告除了可以
    交給蔡榮輝教授之外，也可以交給李孟恩老師，當時，原告
    心裏很納悶的想說這門課明明是一門假課，為何由兩位老師
    收報告。謝師宴時，蔡榮輝老師有到場，原告於是趨前問蔡
    榮輝老師說：「老師，統計力學的報告是交給你嗎？」蔡榮
    輝老師回答說：「不是！不是交給我，是交給李孟恩老師。
    」結果此科下學期成績剛好及格（碩士班及格標準為七十分
    ）。因此，原告研判應是老師故意捉弄原告，但為了使原告
    不知是誰打成績，而故佈疑陣，此舉已違反教師法第17條。
三、原告於碩三時跨校至中山大學修課，無意間聽聞中山大學的
    學生說：外面升研究所補習班教授工程數學的名師何海就是
    被告物理系何明宗老師的化名。工程數學與物理碩士班入學
    考的必考科目應用數學是名異而實同。而何明宗老師的研究
    生即前述以優異成績畢業於被告物理系，然而卻在被告物理
    碩士班近一年之後自動離開的施富吉。原告無意間得知筆試
    時僅距考試日期二十幾天，網頁上竟無任何訊息，原告至物
    理系詢問時，該系宣稱是第一次辦筆試。但原告認為事情並
    不單純，因為當時林堂煜（92學年度入學之研究生）告知有
    碩四學長也參加，按理說，碩四研究生老早就應該考過，何
    以碩四研究生也是第一次考，所以原告研判此筆試必然是針
    對某位學生而發動。所以原告必須參加考試才能夠了解其中
    玄機，且也必須以筆試成績及結果來作為行政處分並採取行
    政救濟，並非如被告物理系於答辯書所言：「郭君既已參加
    學位考試之筆試，即表郭君同意本校學則規定，怎可因考試
    成績不理想而予以反駁。」不管是研教組抑或是物理系從未
    出示學則之具體條文，因此，原告見到學則規定內容，是在
    碩三下已知筆試情事之後，可是物理系卻在原告申訴後才拿
    出學則混入證物之中企圖魚目混珠來掩法官之耳目。
四、有關被告訴願答辯書所言：「郭君係以同等學力資格報考入
    學，．．．，郭君必應補修『電子學』或『電子電路』3學
    分。」當年，另一位也是同等學力資格的同學告知原告說必
    須補修「應用數學」「電磁學」「電子學」。原告以中原大
    學物理系肄業之成績單抵免了「應用數學」、「電磁學」兩
    科，然而「電子學」一科卻沒有讓原告抵免。按照「國立高
    雄師範大學辦理學生抵免學分要點」第5點第4款所記：「五
    專畢業生以四、五年級修習為限。」原告於五專4年級已修
    習「電子學」及格。當時由於物理系很倉促地說要辦抵免，
    原告向助教詢問要拿中原物理肄業成績單抑或是五專畢業成
    績單。助教告知拿中原物理肄業成績單好了。後來，原告才
    知道應該兩張成績單都可以拿才對。因此被告當然必須讓原
    告抵免。否則豈不是有學力歧視之嫌，而且也讓被告的學分
    抵免辦法形同虛文。況且現在使原告遭退學處分的原因並非
    上述電子學是否修習，而是學位考試筆試應不應考的問題，
    此問題才是導致原告遭退學處分的直接原因。因為此直接原
    因若不排除，則原告無畢業之可能。現在訴訟的癥結點在於
    被告物理碩士班的網頁上關於畢業規定的文字如下：（1）
    畢業學分為30學分（不含論文6學分），其中必修3學分，選
    修27學分。（2）已修滿畢業學分者，始得申請論文，修滿
    畢業學分數並通過論文考試者，方得畢業。依據上述16條第
    （2）項，已修滿畢業學分者，始得申請論文考試。「始」
    字是副詞，表示時態，用在動詞之前，表示行動剛才發生、
    開始發生，或者過去不久，接著發生又一行動。「始」字僅
    是虛詞，「得」字經查字典為獲。根據前條所述，則修滿畢
    業學分者必能獲得申請論文考試。此論證之邏輯可由16條第
    （2）項另一陳述，「修滿畢業學分數並通過論文考試者，
    方得畢業」證明。「方」僅是虛語，故此陳述表示修滿畢業
    學分數並通過論文考試者必然能夠畢業。
五、而今的問題是物理系從未告知或出示學則，而其在網頁上所
    公告的畢業規定卻與學校學則相互牴觸，究竟該以何者為依
    循。依據大學自治的精神應以系所自訂的畢業規定高於學校
    的學則。這不但未違反大學自治精神反而是真正落實大學自
    治的精神。因為同一所學校之中別說文學院與理工學院之畢
    業條件及畢業規定截然不同，即使同樣是理學院不同系所的
    畢業規定也不盡相同。因此只要上網到各大學各系所之網頁
    瀏覽便可發現到每個系所都會有其自己的畢業規定，並形諸
    於法條式的文字。上開證物皆由各系所自己的網頁所公告而
    非由研教組公告，因為每一個各別的系所會有自己的法規及
    畢業規定，如果各系所有共同的規定，那麼各別系所必須援
    引入系所的畢業法規之內，並且形諸於文字。如果學校法規
    與各別系所有牴觸之處，則必須以各別系所的畢業規定為準
    。由於被告物理系在網頁上所公告之畢業規定並無學位考筆
    試，所以自當以網路所公告的為準，因為網路是向全世界公
    告且隨時瀏覽，其效力自當高於被告物理系偷偷進牛皮紙袋
    ，而無任何說明的流程圖。由於被告有棄選機制，如果不是
    當初助教訊息的傳達有誤，那麼原告必然會以棄選來調整平
    均成績。可是由原告的成績單上竟無任何棄選碩士班課程的
    痕跡來看，表示原告確實曾被助教誤導（唯一的棄選是近代
    光學，但此科係大學課程並不列入平均成績之計算）。物理
    系宣稱原告手機不通是企圖說謊想藉以掩飾其開設假課之事
    實，更是以四兩撥千斤的方式來推卸其責任。事實上，原告
    雖平常很少帶手機，可是手機除非沒電，大部分時間皆開機
    ，且見到物理系的來電顯示必然會回電。原告曾四度跨校修
    課，跨校選修必須由系主任簽名。當初，原告拿跨校選修單
    讓系主任簽名時，既然是兼導師，何以他未曾告訴原告。被
    告以原告申訴日期逾期而不受理，然而，被告於行政處分書
    上並無註明教示條款。因此，依訴願法原告可以在一年內皆
    屬合法申訴日期。
乙、被告主張之理由：
一、按「國立高雄師範大學學則」第69條（按行為時被告學則之
    條號與現行規定不同）規定「．．．，惟碩士班修業年限為
    四年；」，第72條規定「碩士班研究生所修碩士班之科目，
    其學科總平均成績未達八十分者，應通過學位考試之筆試，
    不通過者，可申請重考，以一次為限。」第75條規定「研究
    生學業成績有下列情形之一者，應令退學：一、碩、博士班
    研究生修業期限已滿而仍未修足應修科目與學分或仍未通過
    學位考試者。」復按「國立高雄師範大學學生申訴處理辦法
    」第12條規定「申評會業務由學生事務處課外活動指導組承
    辦之，課外活動指導組組長為申評會會執行秘書，負責申訴
    案文書之處理。」第13條規定「學生於收到本校對於個人生
    活、學習獎懲處分書或學生會及其他相關學生自治組織受到
    本校之懲處或其他措施及決議之事件後，如有不服，應於次
    日起十日內以書面向申評會提出申訴。申訴人因不可抗力，
    致逾期限者，得向申評會聲明理由，請求許可。」
二、原告主張「依慣例物理系碩士生入學時必須安排新生座談並
    告知畢業規定。」物理系並無原告所稱之慣例，畢業規定如
    原告所承認之研教組所寄之書面資料（內有畢業規定）、物
    理系辦公室發給每位研究生親自接受之資料袋（內有畢業流
    程圖）。又原告所稱入學通知由研教組所寄發，在眾多資料
    之中雖有一張修業流程圖，然此圖過於簡略，並無標示任何
    法規云云。經查被告91學年度寄發之碩士班錄取通知中並無
    「修業流程圖」，且有關修業流程之資料均詳列於各系所之
    網頁中，隨時可查閱。原告另稱「修業流程圖無物理系字樣
    等」，所述不實，且原告之訴求與畢業流程圖有無「物理系
    」字樣無關。理由如下：（1）畢業流程圖各系不盡相同，
    因此僅有各系畢業流程圖而無全校通用之畢業流程圖，所以
    絕無原告所述「僅標題國立高雄師範大學，而無『物理系』
    字樣」之情事。（2）即使原告所述為事實，則該畢業流程
    圖為全校研究生均須共同遵守之規定，豈能因無「物理系」
    之字樣，原告就可無須閱讀。
三、又原告主張「目前各大學之中，沒有任何一所大學的物理系
    碩士班有資格考試或學位考筆試。」依學位授予法第7條之1
    規定「學生獲得碩士、博士學位所應通過之各項考核規定，
    由各大學訂定，並報教育部備查。」援依學位授予法規定，
    各大學碩士班研究生是否通過資格考試或學位考試筆試，均
    由各校自訂。（例如：中正大學研究生學位授予辦法第2條
    第4項規定：碩士班研究生亦得被要求經資格考核及格，考
    核之科目與辦法由各研究所自行訂定之。）其他學校沒有碩
    士學位的資格考或學位考的筆試，而被告物理系有規定並未
    構成違法或瑕疵。原告既為被告之學生，自應遵守學校規定
    ，豈可因筆試成績未通過而否定被告之規定。原告另主張「
    其曾詢問物理系助教黃榮位，答稱：『物理系沒有辦過筆試
    』，而造成其誤解為物理系不考筆試。」黃榮位只稱「物理
    系沒有辦過筆試」（這是事實的陳述），而原告把這句話「
    誤解為物理系不考筆試」。既然原告已坦承這是他的誤解怎
    能指責黃榮位誤導。原告另主張「物理系碩士班從未有過導
    師時間，導師制度形同虛設。」這個指控並非事實，被告物
    理系每學期開始各年級的導師都要把他們與學生互動的時間
    （稱為導生互動時間）呈報給系辦公室彙整，除公布於系辦
    公室外之公布欄外，另再交由各班代公布，同時每位導師的
    研究室門口也需公告導師時間。原告或許從未去找過他的導
    師（否則就應該看到他所屬導師的導師時間表），指責「導
    師制度形同虛設」是憑空猜測。又原告所稱「原告以他的同
    學『施富吉不知何故離開被告』，就指控物理系有虧待施富
    吉同學之嫌，似乎不公道，也與原告之本訴狀的主旨無關。
    」
四、再按原告主張「『統計力學研究』竟是一門假課，不但上下
    學期更換不同教師且整學期老師完全不上課，只要期末交一
    篇報告即可。」物理系碩士班的「統計力學研究」課程是一
    門碩士生獨立研究的課程，上課的形式和評量的方法由任課
    老師自訂，並不是原告所稱之「假課」。教育部訴願決定書
    也已明示這是學術自主所允許的範圍。又原告所稱「『統計
    力學研究』的授課教師為何是兩位而不是一位，以及懷疑物
    理系把此課程分配給兩位授課老師的用意是要「故意捉弄他
    」，這顯非事實。因為如果物理系（或兩位授課老師）處心
    積慮要為難原告，那麼他的成績為何是70分而不是不及格？
    為何是兩位才能為難他，一位就做不到？另原告稱「物理系
    何明宗老師於補習班授課，且教授的科目與物理系碩士班入
    學考科目名異而實同」，此為其個人聽說與臆測，且與本案
    無關。又原告主張「其無意間得知筆試時僅距考試日期20幾
    天，網頁上也無任何訊息，且其研判此筆試是針對某特定人
    而發動。」原告似乎把物理系依法執行的一切措施都歪曲為
    是針對其個人（或某個人）的不友善舉措動作，令人遺憾。
    被告規定「學科總平均成績未達80分者」，應通過學位考試
    之筆試，筆試隨時都可提出申請，但必須在法定修業年限結
    束之前完成。原告當年恰有五人提出申請筆試，筆試並非如
    原告所稱「針對某位學生而發動」，也沒有任何不可告人的
    玄機。原告在本項中的指控都未提出任何可供佐證的客觀證
    據。為瞭解此事件的原委，說明如下：（1）依當年度學校
    行事曆：須參加學位考試之筆試的研究生應於4月18日至4月
    22日提出申報應試科目（行事曆於本校網頁亦有公告），物
    理系當年度包含原告共有五人參加學位考試之筆試，為使學
    生能於六月順利舉辦論文口試，考試日期訂為94年5月20日
    ，有關考生名單、考試科目、日期、時間、地點皆公布在系
    辦公室外公布欄。（2）當有人申請筆試時，物理系才開會
    決定考試科目、考期、出題教授等與此筆試相關的事項，故
    即使自4月22日（申請日截止）起算至5月20日（考期），本
    來就是20幾天，與原告所稱得知筆試時僅距考試日期只有20
    幾天，並無行政上的缺失。（3）物理系為爭取時效，並確
    認學生皆能即時得知其筆試的相關訊息，故以電話逐一通知
    學生本人，除原告外另四人皆立即連絡上，唯原告雖密集打
    其行動電話，但都未接聽或未開機，語音留言也無回應，物
    理系除繼續聯絡原告外，另拜託與其同時在高雄應用科技大
    學修課的研究生吳欣誠及林堂煜兩位同學代為轉告（二位同
    學亦同為參加筆試學生），吳生及林生表示亦多次電話連絡
    原告，但原告始終未接電話，語音留言也無回電，兩位同學
    便於高應大上課時親自告知，非原告所稱無意間得知。
五、原告所稱「學校從未出示學則之具體條文，原告見到學則是
    在碩三下已知筆試情事之後。」閱讀「學校所交付之資料（
    包括畢業流程圖）」是學生的責任。閱讀後有疑問在必要時
    向承辦人員詢問以明確細節（原告所稱之條文）也是學生的
    責任（學校及物理系為減輕學生的閱讀和理解上的負擔一般
    只提供簡要的流程說明。要滿足所有學生的不同需求，事實
    上很難，更不用說是讓所有學生在主觀上都認定是完整的具
    體條文）。原告未閱讀學校所提供的資料，及詢問物理系承
    辦人員細節，只單方面認定承辦人員「未主動出示具體條文
    」即是違法，這顯然是片面且不公道。另原告主張「其於五
    專四年級已修習『電子學』，因物理系助教告知必須原告於
    中原大學物理系肄業的成績才可申請抵免，因此有學力歧視
    之嫌，且被告的學分抵免辦法形同虛設。但此問題非原告遭
    退學處分的直接原因。」被告有自己的學分抵免辦法，學生
    在外校修習的課程是否可抵免，由物理系依抵免辦法決定，
    原告「電子學」的學分不得抵免是物理系的決議，系辦只是
    執行決議，與原告所稱之「學力歧視」無關、抵免辦法也非
    如原告所稱「形同虛設」。原告無法畢業和被退學的主要原
    因是在修業期限內「未完成研究資料的分析、未完成學位論
    文的撰寫、未完成學位論文的口試考試」，「學位考試的筆
    試應不應考的問題」是次要，縱使通過了學位考試的筆試也
    不能畢業、也會被退學（因修業年限已至）。反之，如果原
    告已完成論文的研究和撰寫，物理系對原告就會有更多合於
    情、理、法的考慮，原告的結局可能就會完全不同。而原告
    也坦承「電子學」學分是否被承認與其退學與否無關。
六、原告主張「被告物理系碩士班的網頁關於畢業規定的文字為
    已修滿畢業學分者，始得申請論文，修滿畢業學分數並通過
    論文考試者，方得畢業。並無學位考筆試的規定，物理系的
    規定雖與學校學則的畢業規定相互牴觸，依據大學自治的精
    神應以系所自訂的畢業規定高於學校學則規定。」原告認為
    此次訴訟的徵結點在於其不知相關規定，並非事實，物理系
    書面資料中「物理系碩士班畢業流程圖」已詳細說明，如原
    告所言其於入學時即已簽收由物理系親自交予原告之上述重
    要資料，若原告有確實看過，不可能不知道此規定。被告教
    務處研究生教務組網頁有「研究生學位考試實施要點」全文
    之公告，註冊組網頁亦有「學則」全文之公告。若原告上網
    亦可看到全文明白規定。被告採發放書面資料及網路公告雙
    管齊下，兩者均有詳細規定，原告辯稱不知情，有違常理。
    物理系網頁資料係重點摘錄，因而未將所有細節均登錄於網
    頁上，此舉係便利對物理系有興趣之學生能快速了解物理系
    概況。
七、原告所稱「被告有棄選機制，如果不是當初助教訊息的傳達
    有誤，那麼原告必然會以棄選來調整平均成績。」物理系黃
    榮位助教傳達之訊息並無錯誤，何來誤導之言。至於原告成
    績不及格之科目未辦理棄選，是否於期末考完才警覺成績不
    理想，然已錯過棄選期限而未能棄選，或有其他因素而未棄
    選，由原告所附被告碩士班成績單並無法證實。又原告主張
    「物理系宣稱原告手機不通是企圖說謊想藉以掩飾其開設假
    課之事實。且原告曾4度拿跨校選修單讓系主任簽名，而系
    主任兼任導師，卻未曾告知原告畢業之相關規定。」物理系
    同仁本著為社會服務、為國育才的辦學理念，珍視每位學生
    如己出，盡心盡力的教導、協助他們理性的解決他們在生活
    上和學業上的各種問題，雖不敢自稱成效卓著，桃李滿天下
    ，但也從未發生過任何學生以如此多污衊性字眼來指控物理
    系同仁，諸如「說謊、掩飾、假課、推卸責任、作假、偷偷
    摸摸、魚目混珠、故意捉弄、惡意誤導、刁難學生」等等，
    實在令人痛心。從原告在本訴狀中的指控，在某種程度上就
    可以看出整個事件的縮影。物理系系主任之所以特別通融原
    告4度跨校修課，正是因為體恤原告在物理系2修、3修未過
    。原告不但沒有心存感激，反而指控系主任未告訴他「學科
    總平均未達80分者需筆試」這條他做為可能的當事人應當自
    己關心的規定。另原告所稱「被告以原告申訴日期逾期而不
    受理，但於行政處分書上並無註明教示條款。因此，依訴願
    法原告可以在一年內皆屬合法申訴日期。」被告雖未註明教
    示條款，原告也已於有效期限內向教育部提起訴願，被告學
    生申訴評議委員會也召開會議審議，維持原處分在案，並未
    影響其權益。
八、總而言之，原告之所以未能取得碩士學位及其被退學的主要
    原因是原告在被告規定之修業期限內（4年）「未完成研究
    資料的分析、未完成學位論文的撰寫、未完成學位論文的口
    試考試」，不是原告所稱之「訴訟的癥結點在於被告物理系
    碩士班的網頁上關於畢業規定的文字」以及第16項所稱之「
    使原告遭退學處分的原因是學位考試應不應考的問題」。本
    訴狀中所論列的各項指控與此主要原因完全無關。更何況這
    些指控都只是原告「推卸自身所應擔負之任何責任的託辭」
    「道聽途說、穿鑿附會的主觀詮釋」與「充滿偏見和怨懟的
    不真實猜疑」。如上所述，原告在本訴狀的各項指控都只是
    原告「推卸自身所應擔負之任何責任的託辭」「道聽途說、
    穿鑿附會的主觀詮釋」與「充滿偏見和怨懟的不真實猜疑」
    。以下物理系再以本案之處理過程的具體事實來佐證原告對
    物理系同仁的各種指控是不真實、不公平、不正義的：1.本
    案發生在物理系新舊系主任的交接時期。上任未滿半年的何
    主任原本與原告素無瓜葛，卻好意為原告前途著想，不忍原
    告大學與碩士皆以肄業收尾，文憑落空影響前程，從一開始
    就站在情、理、法的立場，積極為原告考量、協助原告脫離
    困境、解決他的問題。2.何主任一方面與原告家長密切以電
    話聯繫溝通，提供原告所以被退學之緣由的詳細說明，原告
    父親由原本不諒解物理系轉而了解與支持願意共同輔導原告
    ，甚至十分感激何主任，曾經說過難得遇到何主任這樣好老
    師若非路途遙遠必馬上登門感謝（這段好意與辛苦，原告若
    不相信，自可與家長求證）；此外何主任並請原告的指導教
    授與原告聯繫，主動提供「合於情、理、法的補救之道」（
    即請原告重新參加物理系之入學考試（因原告修業年限已屆
    ，並非只是筆試沒過），原告指導教授願意並可以繼續以原
    題目指導原告完成論文，原告先前在物理系所修的課程大多
    可抵免，在研究上所做的努力沒有白費，所以預計只要1年
    即可完成學業），但不為原告所接受。事件發展至今原告若
    肯絲毫為他人著想就可見到主任與指導教授內心有多痛苦與
    無奈。3.應付原告之申訴之初，物理系召集與本案相關的老
    師和承辦人員，開會討論如何答辯，會中一致決議「以不傷
    害原告的前提下，謙卑的答辯原告的所有指控」（理由是本
    著教育的理念和精神，體諒原告的焦慮和沮喪，希望能以誠
    意和行動來化解原告對物理系同仁的誤解甚至是不友善的敵
    意。謙卑的承認原告的不理性行為是物理系未善盡教育職責
    的結果）4.當95年12月27日教育部駁回原告之訴願時，物理
    系同仁並無任何喜悅，立即在96年1月19日召開系務會議，
    會中系主任明確要求原告的指導教授與原告聯繫，安撫原告
    情緒，擔心原告想不開，有過激的不理性行為。原告的指導
    教授在1月19日至3月3日期間，陸續共打了15次電話與原告
    聯繫，原告皆未回應（手機有開，原告也知道是他的指導教
    授要求與他對話（指導教授的手機號碼像先前取得與原告聯
    繫時一樣呈現在原告的手機上），但原告從未接電話）。5.
    96年3月3日晚上約11點半，何主任通知原告的指導教授，已
    接到學校轉交之原告的行政訴訟狀，嘗試與原告對話的努力
    才不得不暫時終止。從以上物理系對原告之申訴過程，從頭
    至尾所採取之小心翼翼、擔心傷害原告的具體事實來看，原
    告對物理系同仁出於怨懟和敵意的指控，顯然是由於嚴重的
    誤解。原告在唯一的一次願意和他的指導教授溝通的對話中
    ，強調他堅決提出申訴的理由是「捍衛他的原則和正義」，
    但從本訴狀所列的25項指控中，物理系卻只看到缺乏反省、
    令人痛心的「不公、不義」。
九、被告將無異議的接受行政訴訟的法院判決結果，不過本著教
    育的立場還是不得不再籲請原告反思，對曾經教過你的師長
    和努力幫助你的行政人員的指控，真的就是你的「原則和正
    義」嗎？物理系系尊重並且讚賞原告「有原則的正義感」，
    但「原則與正義」是需要建立在謙卑反思的基礎上，才能確
    認自己是處在正義公理的一方。未能反躬自省（嚴以律己、
    寬以責人）、一意孤行，不但冤枉了別人，也為自己的人生
    留下不公不義的污點。被告衷心期盼原告能設身處地的為別
    人也為自身著想，並企盼原告能善用自己的原則和正義，重
    新參加感興趣大學科系的入學考試開創自身的美好前程，為
    社會所期待之真正的公平和正義奉獻自己有意義的美好人生
    。
　　理  由
一、本件原告經合法通知，無正當理由而未於言詞辯論期日到場
    ，核無行政訴訟法第218條準用民事訴訟法第386條各款所列
    情形，爰依被告之聲請由其一造辯論而為判決。
二、按「大學為確保學生學習效果，並建立學生行為規範，應訂
    定學則及獎懲規定，並報教育部備查。大學學生保留入學資
    格、轉學、轉系（組）所、休學、退學、成績考核、學分抵
    免、暑期修課、服兵役與出國之學籍處理、雙重學籍及其他
    與學籍有關事項，由各大學依相關法令之規定，納入學則規
    範，並送教育部備查。」行為時大學法第25之條之1定有明
    文。又「研究生學位候選人學位考試由校長遴聘校內外教授
    或專家，組織學位考試委員會，辦理學位考試。學位考試以
    口試行之，必要時亦得舉行筆試。」「碩士班研究生所修碩
    士班之科目，其學科總平均成績未達八十分者，應通過學位
    考試之筆試，不通過者，可申請重考，以一次為限。筆試時
    間依行事曆之規定辦理。」「碩士學位考試之筆試，由考試
    委員會就候選人所修與其研究相關之學科中，指定兩科以上
    ，以閉卷方式考試為原則，每科時間至少為一百分鐘，必要
    時並得在實驗室考試。」「研究生學業成績有下列情形之一
    者，應令退學：一、碩、博士班研究生修業期限已滿而仍未
    修足應修科目與學分或仍未通過學位考試者。」行為時國立
    高雄師範大學學則第76條、第77條、第78條及第80條第1款
    亦分別定有明文。再按上開學則關於學位考試之規定，在行
    為時國立高雄師範大學研究生學位考試實施要點第2點、第7
    點亦有相同之規定。
三、本件原告原係被告物理系碩士班學生，其以同等學力資格報
    考入學，依據該校碩士班招生考試入學簡章規定，應補修大
    學部基礎學科「電子學」或「電子電路」3學分；原告曾於9
    3學年度第1學期修習電子電路（成績16分）、93學年度第2
    學期修習電子學（一）（成績30分）、94學年度第1學期修
    習電子學（一）（成績30分），三次修習成績均未獲通過。
    且因學業成績總平均未達80分（計算至93學年度第1學期，
    平均77.23分），需通過學位考試之筆試，始能畢業；然原
    告於93學年度第2學期提出考試申請，卻未通過，且未再申
    請重考，原告自91學年度第1學期入學，至94學年度第1學期
    止，業已修業4年，仍未修足應修學分，且碩士論文並未完
    成，經被告依行為時被告學則第80條第1款規定，於95年8月
    11日以高師大教字第0950006662號公告原告已逾碩士修業年
    限，予以退學處分等情，業據兩造分別陳明在卷，復有被告
    歷年成績表、93學年度物理學系研究生學位考試筆試成績及
    上開被告函等影本附卷可稽。而原告提起本件訴訟係以：被
    告物理系於新生入學並未安排新生座談及告知畢業之規定，
    致其不知物理系碩士班有學位考試，原告無意間得知應參加
    學位考試時，僅距考試日期20幾天，致不及準備，而無法通
    過考試；又被告物理系碩士班的網頁關於畢業規定的文字為
    「已修滿畢業學分者，始得申請論文，修滿畢業學分數並通
    過論文考試者，方得畢業。」並無學位考筆試的規定，物理
    系的規定雖與學校學則的畢業規定相互牴觸，依據大學自治
    的精神應以系所自訂的畢業規定高於學校學則規定；另原告
    於五專4年級已修習「電子學」，因物理系助教告知須原告
    於中原大學物理系肄業的成績才可申請抵免，因此有學力歧
    視之嫌，被告的學分抵免辦法形同虛設等語，資為論據。
四、經查，原告於91學年度以同等學力資格報考被告物理系碩士
    班，經錄取入學，因其所修習之學業成績總平均未達80分（
    計算至93學年度第1學期，平均77.23分），需通過學位考試
    之筆試，始能畢業乙節，此有被告歷年成績表及被告碩士學
    位學科考試申報表等影本附卷足稽，洵堪認定。原告主張被
    告物理系於新生入學並未安排新生座談及告知畢業之規定，
    致其不知物理系碩士班有學位考試云云。然查，被告學則於
    86年3月27日訂定，並送教育部核定，本件原告退學案件所
    適用之行為時被告學則係92年4月14日修正，經被告校務會
    議通過後實施，並送教育備查在案；另被告研究生學位考試
    實施要點於86年12月10日訂定，本件原告退學案件所適用之
    行為時被告研究生學位考試實施要點係於91年6月21日修正
    ，經被告行政會議通過，報請教育部核備後施行，此有上開
    被告學則及研究生學位考試實施要點等影本附卷為憑。則上
    開學則及學位考試實施要點既已依法公布施行在案，被告及
    在校之學生即應受其規範，有關研究生學位考試亦應按上開
    法令規定辦理。至於在校學生是否知悉該法令規定，對該法
    令規定之效力均不生影響，亦不因在校學生不知上開被告學
    則及研究生學位考試實施要點等相關規定，即不受該法令規
    範。況且，原告亦自承於入學時，已有收到被告物理學系碩
    士班畢業流程圖，而依該流程圖上所載「學科平均成績未滿
    80分者，依據本校學籍規則必須參加學科考試。」此有該流
    程圖影本附卷可參；再衡諸常理，國內各大學有關碩士班研
    究生之畢業條件等規定，乃屬公開之資訊，一般學生在考研
    究所前，即會對其所要參加考試之學校之相關課程、修業年
    限、畢業條件等資訊，加以分析比較，再決定是否要參加各
    該學校之考試，且於考取入學後，亦會再就上開資訊深入瞭
    解，以便規劃修習時程及研究方向，又同學間就有關修業時
    程及畢業條件等資訊，於平時亦會互通訊息，故原告可經由
    不同管道獲取上開資訊，對於學科平均成績若未滿80分時，
    必須參加學科考試乙節，自無不知之理。故原告主張其在校
    3年期間，不知學校有上開規定，顯有違常理，而不可採；
    且其是否知悉上開規定，均不影響其須參加學位考試（筆試
    ），始能畢業之事實。
五、又按「左列學生得申請抵免學分：．．．6.碩博士班研究生
    。」「抵免學分之原則規定如左：．．．4.五專畢業生以四
    、五年級修習者為限。」「抵免學分之申請，應於入（轉）
    學當學期依本校教學曆日期辦理。」「申請抵免學分，以辦
    理一次為限，逾期不予受理。」行為時國立高雄師範大學辦
    理學生抵免學分要點第2點第5款、第5點第4款及第7點第1項
    前段、第2項前段分別定有明文。再按「以同等學力考入各
    系、所後，應補修之基礎學科與學分，得由各系、所視實際
    需要自訂，列為必修，但不列入碩、博士班學分之計算。」
    「研究生凡修讀學士班之課程，其成績及學分均不計為碩、
    博士班之成績及學分。」分別為教育部89年11月21日教育部
    台（89）參字第89148256號令頒「報考大學同等學力認定標
    準」備註（一）及行為時被告學則第30條後段所明定。查，
    本件原告於91年入學時，持其在中原大學物理系肄業成績單
    ，向被告申請抵免「應用數學」「電磁學」「電子學」3科
    之學分，經被告審核結果，准予抵免「應用數學」、「電磁
    學」兩科之學分，而「電子學」則因不符合規定，故未准予
    抵免學分，且該「電子學」經被告物理系列為原告應修補之
    基礎學科乙節，業據原告陳明在卷，復有91學年度物理系所
    碩士班以同等學力或非本科系領域入學研究生應修補之基礎
    學科與學分調查表影本附卷可參。原告在本件訴訟中雖提出
    其在私立南台工商專科學校83學年度第2學期畢業生歷年成
    績表主張其「電子學」在五專第4學年即修習及格，依上開
    抵免學分要點第5點第4款規定，其「電子學」可以抵免學分
    ，不必再修習云云。然查，原告於入學當學期，就上開「電
    子學」係以其在中原大學物理系肄業成績單申請抵免學分，
    因不合規定，致無法抵免該學科之學分，又其未於該學期再
    提出上開五專之成績表向被告申請抵免學分，則依上開抵免
    學分要點第7點第1項前段及第2項前段規定，原告嗣後即不
    得再申請抵免學分，是原告上開主張亦不可採。況且，依上
    開「報考大學同等學力認定標準」及學則規定，原告以同等
    學力考入被告物理系，應補修之「電子學」，並未列入碩士
    班學分計算。換言之，原告補修「電子學」之分數，並未列
    入其碩士班之學業總成績計算。故原告在碩士班之學業成績
    總平均為77.23分，與上開「電子學」之成績無關，本件原
    告不論有無補修上開「電子學」，均不影響其碩士班之學業
    總成績。
六、再按「碩士學位之頒授依中華民國八十三年四月二十七日修
    正公布之學位授予法第六條第一項規定，應於研究生『完成
    碩士學位應修課程，提出論文，經碩士學位考試委員會考試
    通過』後，始得為之，此乃國家本於對大學之監督所為學位
    授予之基本規定。大學自治既受憲法制度性保障，則大學為
    確保學位之授予具備一定之水準，自得於合理及必要之範圍
    內，訂定有關取得學位之資格條件。國立政治大學於八十五
    年六月十四日訂定之國立政治大學研究生學位考試要點規定
    ，各系所得自訂碩士班研究生於提出論文前先行通過資格考
    核（第二點第一項），該校民族學系並訂定該系碩士候選人
    資格考試要點，辦理碩士候選人學科考試，此項資格考試之
    訂定，未逾越大學自治之範疇，不生憲法第二十三條之適用
    問題。大學學生退學之有關事項，八十三年一月五日修正公
    布之大學法未設明文。為維持學術品質，健全學生人格發展
    ，大學有考核學生學業與品行之權責，其依規定程序訂定有
    關章則，使成績未符一定標準或品行有重大偏差之學生予以
    退學處分，亦屬大學自治之範疇；立法機關對有關全國性之
    大學教育事項，固得制定法律予以適度之規範，惟大學於合
    理範圍內仍享有自主權。國立政治大學暨同校民族學系前開
    要點規定，民族學系碩士候選人兩次未通過學科考試者以退
    學論處，係就該校之自治事項所為之規定，與前開憲法意旨
    並無違背。大學對學生所為退學之處分行為，關係學生權益
    甚鉅，有關章則之訂定及執行自應遵守正當程序，其內容並
    應合理妥適，乃屬當然。」業經司法院釋字第563號解釋在
    案。揆諸上開解釋意旨可知，前揭行為時國立高雄師範大學
    學則及國立高雄師範大學研究生學位考試實施要點關於碩士
    班研究生學位考試之規定，係屬被告就該校之自治事項所為
    之規定，於法並無不合。又「碩士學位考試委員三人至五人
    ，博士學位考試委員五人至九人，校外委員須三分之一以上
    ；由校長遴聘之，並由校長指定委員一人為召集人。但指導
    教授不得擔任召集人。指導教授二人以上者，以一人代表參
    與學位考試。」「考試委員應親自出席委員會，不得委託他
    人代表，且應有三分之二以上委員出席。但碩士學位考試委
    員會至少應有委員三人出席，博士學位考試委員會至少應有
    委員五人出席；出席委員中須有校外委員三分之一以上參加
    時，始能舉行。」上開學位考試實施要點第10點及第11點分
    別定有明文。
七、又按被告為維持學術品質，有考核學生學業之權責，其依規
    定程序訂定有關章則，使碩士班研究生學科成績未符一定標
    準，應通過學位考試之筆試，乃屬大學自治之範疇；為求碩
    士班學位考試達到公平、公正之目的，確保學生合法權益，
    特設考試委員會，辦理碩士班學位考試，並由考試委員會就
    候選人所修與其研究相關之學科中，指定兩科以上，以閉卷
    方式考試為原則，作為評定學科成績是否及格之依據。依照
    上開學位考試實施要點設立考試委員會之目的及整體精神，
    及規定該委員會之校外委員須三分之一以上，指導教授不得
    擔任召集人，尤其委員會之決定採多數決而毫無例外（行為
    時被告學則第83條及第84條參照），應認為碩士班學位考試
    須確實依照上開規定辦理，始能使考試委員會之決議公平、
    公正，確保學生合法之權益。故關於碩士班研究生學位考試
    之考試委員會之組成及其應踐行之程序，關係學生權益甚鉅
    ，有關章則之規定及執行自應遵守正當程序，乃屬當然。查
    ，本件原告因學業成績總平均未達80分，故需通過學位考試
    之筆試，而93學年度被告物理系學位考試之筆試科目指定方
    式，係由物理系系主任丙○○按照教務處之建議，並參酌中
    山大學的作法，因當年度物理系碩士班有5位研究生須參加
    學位考試之筆試，乃由系主任直接找各該研究生之指導教授
    為考試委員，並請各該指導教授自行找1位校外教授為考試
    委員，再由每1位研究生之指導教授及其所找之校外教授2人
    ，共同決定由該指導教授從其所教授之學科中指定1科作為
    考試科目，再陳報給物理系；另外1科則由系主任與該系張
    翠文老師決定指定上開5位研究生均有修習之量子力學，作
    為筆試科目，再由系主任找校外陳龍銘教授為考試委員，由
    張翠文與陳龍銘2人共同出題，上開5位研究生之考試委員及
    考試科目確定後，由物理系將考試日期、考試科目及考試委
    員名單，簽報校長核可後，再舉辦考試等情，業據證人即被
    告物理系前系主任丙○○到庭證述明確，復有該系94年5月5
    日簽影本附卷足稽。綜上可知，上開學位考試之筆試科目，
    並未經考試委員召開委員會決定，而係由各該研究生之指導
    授教授及其所找之校外教授2人共同決定，顯與行為時被告
    學則第78條及研究生學位考試實施要點第7點、第10點及第1
    1點規定不合。則被告既未依上開法令規定由考試委員會指
    定筆試科目，即逕行辦理學位考試，並依據該考試結果對原
    告為退學之處分，顯有違憲法正當法律程序的要求以及上開
    法令之規定，而難期公平、公正致影響原告權益，是系爭退
    學處分既未遵守正當法律程序，自屬違法，而應予撤銷。
八、又按被告碩士班研究生須修滿畢業學分，若學業成績總平均
    未達80分者，需通過學位考試之筆試後，始得申請論文考試
    （口試），通過論文口試後，方能畢業乙節，此有被告物理
    學系碩士班畢業流程圖及該系電腦網頁等影本附卷足稽。查
    ，本件原告因參加被告未依法定程序所舉辦之學位考試（筆
    試），其中量子力學部分不及格，致未通過該筆試，則依上
    開規定原告自不可能再向被告申請論文口試及繳交論文。則
    本件被告舉辦之學位考試（筆試）部分，既因違反法令規定
    ，而不得作為退學處分之依據，是被告在另行依法舉辦學位
    考試（筆試）前，原告既無法申請論文口試，被告亦不得以
    原告未完成論文口試及繳交論文作為退學之理由。另按「碩
    、博士班研究生補修所屬系所規定之學士班基礎科目，在補
    修及格且提出成績證明之前，不得參加學位考試。」行為時
    被告學則第30條前段定有明文。查，本件原告補修學士班基
    礎科目「電子學」不及格，已如前述，依上開學則規定，原
    告本不能參加學位考試，惟被告仍准許原告參加學位考試，
    就此部分究為被告作業疏失或係被告嗣後就原告在五專第4
    學年修習及格之「電子學」學分予以採認，並准依上開抵免
    學分要點第5點第4款規定抵免學分，不必再修習，而准許原
    告參加學位考試乙節，由被告辦理上開學位考試之過程及其
    所提出之資料無從判斷；而就原告上開電子學之學分是否准
    予抵免學分，乃屬被告之權責範圍，故就此部分仍應於系爭
    退學處分撤銷後，由被告審酌上開情形另為適法之處分。
九、綜上所述，被告未依行為時被告學則第78條及研究生學位考
    試實施要點第7點、第10點及第11點規定，由考試委員會召
    開會議指定筆試科目，即逕行辦理學位考試，並依據該考試
    結果對原告為退學之處分，顯有違憲法正當法律程序的要求
    以及上開法令之規定，而難期公平、公正致影響原告權益，
    則系爭退學處分既未遵守正當法律程序，自屬違法；訴願決
    定，未予糾正，亦有未洽。原告訴請將訴願決定及原處分均
    撤銷，核有理由，爰將訴願決定及原處分均撤銷。又本件事
    證業臻明確，兩造其餘攻擊防禦方法，經核與判決結果不生
    影響，即無論述必要。
十、據上論結，本件原告之訴為有理由，依行政訴訟法第195條
    第1項前段、第98條第1項前段、第218條、民事訴訟法第385
    條第1項前段，判決如主文。
中　　華　　民　　國　　96　　年　  11　　月　 21  　 日
                  第三庭審判長法  官　邱政強
                              法  官　詹日賢
                              法  官　李協明
以上正本係照原本作成。
如不服本判決，應於判決送達後20日內向本院提出上訴書狀，其
未表明上訴理由者，應於提起上訴後20日內向本院提出上訴理由
書（須按對造人數附繕本）；如於本判決宣示或公告後送達前提
起上訴者，應於判決送達後20日內補提上訴理由書（須附繕本）
。未表明上訴理由者，逕以裁定駁回。
中　　華　　民　　國　　96　　年　  11　　月　 21  　 日
　　　　　　　　　　　　　　　書記官  周良駿
